最高法院民事裁定　　　　　　　一○○年度台抗字第四二○號
再抗告人　郭金萬
代 理 人　李銘洲律師
上列再抗告人因與凌亞電子股份有限公司等間強制執行聲明異議
事件，對於中華民國一○○年二月二十一日台灣高等法院裁定（
一○○年度抗字第五○號），提起再抗告，本院裁定如下：
    主  文
再抗告駁回。                                            
再抗告程序費用由再抗告人負擔。
    理  由
本件再抗告人聲請台灣桃園地方法院（下稱桃園地院）拍賣相對
人即債務人凌亞電子股份有限公司等坐落桃園縣龜山鄉○○段八
七九號土地（重測前為桃園縣龜山鄉○○○段雨崁頂小段三七號
）所有權應有部分十萬分之九六九○三，並聲請同法院依民法第
八百七十七條第二項或依該規定之法理，將該土地上屬第三人王
天來等人所有如該法院民國九十九年五月十七日九十七年度司執
字第六八八五一號裁定附表（下稱附表）所示之建物併付拍賣。
桃園地院司法事務官裁定駁回其聲請，再抗告人提出異議，經該
法院裁定駁回，再抗告人對之提起抗告，原法院以：按土地所有
人於設定抵押權後，在抵押之土地上營造建築物者，抵押權人於
必要時，得於強制執行程序中聲請法院將其建築物與土地併付拍
賣。但對於建築物之價金，無優先受清償之權。前項規定，於第
八百六十六條第二項及第三項之情形，如抵押之不動產上，有該
權利人或經其同意使用之人之建築物者，準用之，固為九十六年
三月二十八日修正公布之民法第八百七十七條所明定；惟相對人
係於該規定修正施行前之八十一年五月十九日將系爭土地設定抵
押權予再抗告人之前手即台灣省合作金庫股份有限公司（下稱合
作金庫），而民法物權編施行法就修正之民法第八百七十七條規
定，並無溯及適用之特別規定；而修正施行前該條係規定：土地
所有人，於設定抵押權後，在抵押之土地上營造建築物者，抵押
權人於必要時，得將其建築物與土地併付拍賣；即建築物併付拍
賣，係以建築物與土地屬同一人所有為限。再抗告人聲請併付拍
賣之建物係第三人承介企業社興建，現登記為第三人王天來等人
所有，非相對人所有，與修正前之規定尚有不符。再抗告人雖主
張應以新法為法理而為適用云云，惟修正民法第八百七十七條之
立法目的，旨在使房屋與土地同歸一人，使抵押之土地易於拍賣
，以保障抵押權人，並簡化法律關係，避免或減少紛爭。相對人
就系爭土地之應有部分為十萬分之九六九○三，而與第三人陳鴻
南、周志達、蘇盈之等人共有，執行法院拍賣其應有部分，依土
地法第三十四條之一規定，共有人得以同一價格承購，且僅就土
地有優先承購權，執行法院亦不得強制上開共有人一併承購其上
建物，系爭建物、土地併付拍賣結果，仍有可能異其所有人，應
買人亦可能因此怯步，降低應買意願，上述新法立法目的亦無由
達成。又抵押權人依修正後民法第八百七十七條第二項規定，聲
請將該建築物與抵押土地併付拍賣，係以抵押權人實行抵押權受
有影響，執行法院因而除去同法第八百六十六條第二項、第三項
所定之用益物權、租賃關係、使用借貸關係等為前提，而依再抗
告人所述，系爭土地原為相對人所有，於八十年間與第三人凌偉
建設有限公司（下稱凌偉公司）簽訂合建契約，由第三人承介企
業社擔任起造人，於系爭土地上興建房屋，為辦理建築融資，凌
偉公司以相對人及第三人楊芳庭等人為連帶保證人，向合作金庫
抵押借款，現登記為附表所示建物之所有人，其就系爭土地之占
有原因為何，尚有不明，該用益關係既未經執行法院除去，尤不
得逕以新法規定為法理而將建物併付拍賣。再抗告人之聲請，於
法難謂有據，桃園地院司法事務官裁定駁回其聲請及該法院裁定
駁回其異議，均無不當等詞，爰維持桃園地院所為駁回異議之裁
定，裁定駁回其抗告，經核於法並無不合。又相對人就系爭土地
之應有部分為十萬分之九六九○三，其他應有部分之共有人並非
執行債務人；另附表所示之房屋計三百六十八戶，屬區分所有建
築物，再抗告人係聲請將各該第三人所有之每一建物與其自行計
算之基地應有部分合併拍賣（見執行卷第二冊再抗告人九十八年
六月二十二日、同年十一月三日之陳報狀及所附照片），就本件
事實而言，確有難使抵押之土地及其上營造之建物全部同歸一人
之情形，則原法院認將第三人所有之建物併付拍賣，既無法達成
修正民法第八百七十七條規定之立法目的，自不得逕以新法規定
為法理而予以適用，並無不當。再抗告人所引本院九十五年度台
抗字第四五三號、九十六年度台抗字第九三八號、九十八年度台
抗字第三七七號、九十九年度台抗字第二七九號裁定，其具體事
實與本件不同，再抗告人以之指摘原裁定違誤，尚無可取。至於
原裁定指再抗告人取得系爭抵押權後，尚未辦理抵押權變更登記
，不得聲請拍賣系爭土地及其上建物乙節，核屬贅述，其當否與
裁定結果不生影響。再抗告論旨，指摘原裁定適用法規顯有錯誤
，聲明廢棄，難認有理由。
據上論結，本件再抗告為無理由。依強制執行法第三十條之一，
民事訴訟法第四百九十五條之一第二項、第四百八十一條、第四
百四十九條第一項、第九十五條、第七十八條，裁定如主文。
中    華    民    國  一○○  年    五    月  二十六  日
                      最高法院民事第一庭
                          審判長法官  蕭  亨  國  
                                法官  李  慧  兒  
                                法官  高  孟  焄  
                                法官  許  澍  林  
                                法官  黃  秀  得  
本件正本證明與原本無異
                                      書  記  官  
中    華    民    國  一○○  年    六    月    八    日
                                                      v